【裁判字號】    90,台上,134
【裁判日期】    900111
【裁判案由】    違反毒品危害防制條例
【裁判全文】
最高法院刑事判決                                  九十年度台上字第一三四號
    上  訴  人  甲○○
右上訴人因違反毒品危害防制條例案件，不服台灣高等法院中華民國八十九年十月十
一日第二審更審判決（八十九年度重上更(三)字第一○三號，起訴案號：台灣板橋地方
法院檢察署八十七年度偵字第一二七三二號），提起上訴，本院判決如左：
    主  文
原判決撤銷，發回台灣高等法院。
    理  由
本件原判決認定上訴人甲○○意圖營利，於民國八十七年五月二十三日上午，在澳門
機場候機室旁之餐廳，以不詳價格，向綽號「阿明」之不詳姓名成年男子販入第一級
毒品海洛因二大包（淨重八百七十七點四公克）後，即於當日攜帶該等海洛因，搭乘
澳門航空公司編號ＮＸ六○八號班機，自澳門來台，於同日二十一時五十一分飛抵桃
園中正國際機場運輸入境，隨即藏置於台北縣永和市○○路三十八號二樓租屋處，伺
機販賣。嗣於八十七年六月二十日上午八時許，上訴人將海洛因以磅秤及夾鍊帶分裝
二小包（初估毛重約七十五點二公克、淨重約七十二點八公克），並攜至台北縣永和
市○○路一五一號前，欲以新台幣十三萬元之價格販賣與李恩羅。迨李恩羅前來，尚
未取得海洛因之際，即為警當場查獲，並扣得上訴人所有之海洛因二小包；復循線於
同日上午八時三十分許，至上訴人前開租屋處起出其餘夾帶入境已分裝之海洛因四包
（上述扣得之二小包及另四包海洛因，驗得淨重共八百七十七點四公克）及其所有供
販賣海洛因所用之夾鍊袋八只等情。因而撤銷第一審論處上訴人共同運輸第一級毒品
罪刑之判決，改判依想像競合犯及牽連犯論處上訴人販賣第一級毒品罪刑，固非無見
。
惟查：(一)、證據之取捨及其證明力如何，法院依法固有自由判斷之職權，然證據本身
如對於待證事實尚不足以證明，而事實審仍採為判決基礎，或對於證據證明力之判斷
依經驗法則仍有疑義時，則其自由判斷職權之行使，即難謂與證據法則無違。原判決
理由一之(一)說明採上訴人於檢察官初訊時供稱：「我於八十七年五月二十三日，自澳
門帶海洛因入境，同年六月二十日八時許，在永和市○○路一五一號要販賣給李恩羅
，但沒有成交，身上的海洛因有二包，後於同日八時三十分許，在永和市○○路三八
號二樓我房間內，被查獲海洛因四大包、磅秤乙台、夾鍊袋八只。」等語；及其於原
審此次更審時稱伊於八十七年五月二十三日上午在澳門機場候機室的餐廳與「阿明」
碰頭云云，為認定上訴人於八十七年五月二十三日上午在澳門機場候機室旁之餐廳，
以不詳價格，向不詳姓名綽號「阿明」之男子購入扣案海洛因之論據。惟上訴人於事
實審偵、審中或稱八十七年五月二十三日，綽號「阿明」之李華明與伊一起搭同班飛
機進入台灣，或稱伊沒有與李華明同機來台，是同一天，但不是同一班飛機來台云云
，前後說詞雖有不一，但始終否認扣案之海洛因毒品係其向綽號「阿明」之男子所購
入，且自八十七年七月一日檢察官第二次偵訊時起即一再辯稱扣案之海洛因係「阿明
」之李華明自己帶進台灣；於第一審初訊時更稱：「海洛因不是我夾帶的，是李（華
）明夾帶（進台灣）的……」、「他將毒品交給我，我放在永和中正路住處，如果有
人要買，他會打BB  CALL給我，交代我放在指定的地方」等語（第一審卷第六頁正面
）。其始終未曾供認有向「阿明」者購買海洛因之情事，扣案之海洛因是否上訴人向
「阿明」者所購得，尚未明瞭。即使依原判決之論述採信上訴人於檢察官初訊時前開
自白，亦僅能證明扣案之海洛因係上訴人自澳門攜帶入境，尚不足以證明係上訴人於
八十七年五月二十三日上午，在澳門機場候機室旁之餐廳，向「阿明」之男子所販入
。又機場之候機室一般均在出境之管制區，如搭乘飛機出國境，依慣例均須先經證照
及人身、行李之安全檢查後，始能進入管制區。原判決所謂澳門機場候機室旁之餐廳
是否設於出境之管制區內？尚待究明。若然，毒品之買賣為重大之犯罪，世界各國無
不嚴格掃蕩取締，上訴人既係自澳門來台，如在澳門販入毒品夾帶入境，為安全計，
衡情應先找澳門地區較隱密安全之處所交易，並於購入後妥為準備以便夾帶入境，應
無選擇在機場管制檢查嚴格之出境管制區內交易之理。原判決理由一之(一)、(二)說明採
前開尚不足以證明上訴人有向「阿明」之男子販入海洛因之證據，謂上訴人堅稱係於
八十七年五月二十三日上午在澳門機場候機室旁之餐廳與「阿明」碰頭，顯見該等毒
品係上訴人於八十七年五月二十三日上午在澳門機場候機室旁之餐廳，向綽號「阿明
」之男子所購入，而據為認定上訴人向「阿明」販入海洛因之論據，其此部分證據之
取捨、論斷能否謂與經驗法則無違？因前述疑點未釐清致無從判斷，猶待事實審法院
調查究明。(二)、刑事訴訟之目的固重在發見實體真實，其手段則應合法正當，以保障
人權。依刑事訴訟法第二百二十九條至第二百三十一條之規定，司法警察(官)固有調
查犯罪嫌疑人犯罪情形及蒐集證據之職權，而得詢問犯罪嫌疑人，惟依同法第一百條
之二準用同法第一百條之一第一項之規定，司法警察（官）詢問犯罪嫌疑人，除有急
迫情況且經記明筆錄者外，應全程連續錄音；必要時，並應全程連續錄影。考其立法
目的，在於建立詢問筆錄之公信力，並擔保詢問程序之合法正當；亦即在於擔保犯罪
嫌疑人對於詢問之陳述係出於自由意思及筆錄所載內容與其陳述相符。故司法警察（
官）詢問犯罪嫌疑人如違背上開規定，其所取得之供述筆錄，究竟有無證據能力，原
應審酌司法警察（官）違背該法定程序之主觀意圖、客觀情節、侵害犯罪嫌疑人權益
之輕重、對犯罪嫌疑人在訴訟上防禦不利益之程度，以及該犯罪所生之危害，暨禁止
使用該證據對於抑制違法蒐證之效果，及司法警察（官）如依法定程序有無發現該證
據之必然性等情形，本於人權保障與社會安全之均衡維護精神，依比例原則，具體認
定之。但如犯罪嫌疑人之陳述係屬自白，同法第一百五十六條第一項已特別規定「被
告之自白，非出於強暴、脅迫、利誘、詐欺、違法押或其他不正之方法，且與事實
相符者，得為證據。」，則被告在警詢之自白如係出於自由意思而非不正之方法，且
其自白之陳述與事實相符，縱令司法警察（官）對其詢問時未經全程連續錄音或錄影
，致詢問程序不無瑕疵，仍難謂其於警詢自白之筆錄無證據能力。查上訴人於檢察官
偵查迄起訴移送第一審法院於八十七年七月二十日受訊問時，對其於警詢自白之筆錄
，並未爭執係出於不正之方法，於檢察官偵查之初尚供承伊於八十七年五月二十三日
確有自澳門攜帶海洛因入境（偵查卷第四十三頁背面）；在第一審法院調查初訊時雖
翻異前供否認有夾帶海洛因入境，辯稱是李華明夾帶入境的，且於法官訊以「為何在
警訊時承認海洛因是你夾帶入境」時，亦僅稱：「我沒有這樣講過。」等語（第一審
卷第六頁背面、第七頁背面），嗣又由其第一審之選任辯護人代為具狀辯稱上訴人在
警局之自白都是亂講的，與事實不符，不得作為論罪之證據（第一審卷第五十三頁正
面）等語。均未為警詢受刑求之抗辯，雖其後於事實審或辯稱警詢遭刑求，或稱警詢
時是照警方之意思說的（第一審卷第一○三頁背面）；或稱警察用手打伊，說不承認
不行，伊在警局說的不實（原審法院重上訴字卷第三十二頁）云云；惟於原審本次更
審審判時，經提示警訊及事實審歷次偵審筆錄告以要旨，訊以為何前後所述不同？仍
答稱：「是我誤會問我話的人的意思，而問我話的人也誤會我的意思」，亦僅就警詢
時自白之真實性為爭執，並不否認曾於警詢時為犯罪之自白，亦未再為警詢遭刑求之
抗辯（原審法院重上更(三)字卷第一○一至一○六頁）。而證人即警員曹碩文亦證稱上
訴人於警詢時確有如警詢筆錄所載之自白；警員羅福證稱筆錄係伊製作，經上訴人閱
覽後簽名按指印（第一審卷第七十六頁背面），又稱：「我們查獲被告後，被告當場
承認並帶我們到他住處起出其他扣案證物，我們根本沒有刑求之必要」等語（第一審
卷第七十七頁背面、第七十八頁正面）。實情如何？尚待釐清。茍上訴人於警訊中確
曾自白犯罪，且係出於自由意識下所為之任意性自白，又與事實相符，則依刑事訴訟
法第一百五十六條第一項之規定及前開說明，尚非不得採為其論罪之證據。原審未就
上訴人於警詢時有無自白及其自白之任意性、真實性如何，詳加調查釐清論述明白，
即以上訴人嗣後曾提出遭警刑求逼供之抗辯，及警員黃乾傳證稱上訴人於警詢時有錄
音，但錄音帶已經找不到等語，遽認當時並無急迫情形，卷內又無警訊之錄音帶，警
詢筆錄不得採為上訴人犯罪之論據，而完全否定警詢自白筆錄之證據能力，尚嫌速斷
，其審理猶有未盡。上訴意旨指摘原判決不當，尚非全無理由，應認仍有撤銷發回更
審之原因。
據上論結，應依刑事訴訟法第三百九十七條、第四百零一條，判決如主文。
中      華      民      國     九十     年      一      月     十一     日
                              最高法院刑事第四庭
                                  審判長法官  董  明  霈
                                        法官  丁  錦  清
                                        法官  林  茂  雄
                                        法官  王  居  財
                                        法官  張  祺  祥
      右正本證明與原本無異
                                              書  記  官
中      華      民      國     九十     年      一      月     十八     日


司法院資訊處製作；財團法人民間司法改革基金會備份。
